【裁判字號】    90,判,2210
【裁判日期】    901129
【裁判案由】    商標註冊
【裁判全文】
最  高  行  政  法  院  判  決                    九十年度判字第二二一○號
    再 審 原告  日商．塔浦股份有限公司
    代  表  人  甲○○○
    訴訟代理人  陳文郎  律師
    再 審 被告  經濟部智慧財產局
    代  表  人  陳明邦
右當事人間因商標註冊事件，再審原告不服本院中華民國八十八年十月二十一日八十
八年度判字第三七○五號判決，提起再審之訴。本院判決如左︰
    主  文
再審之訴駁回。
再審訴訟費用由再審原告負擔。
    事  實
緣再審原告於民國八十五年五月二十一日以「MEDITOP」 商標（以下稱系爭商標），
指定使用於商標法施行細則第四十九條第十類之外科用醫療儀器、泌尿科用醫療儀器
、義肢、義眼、假牙；整型用品等商品，申請註冊。經再審被告審查結果，以其商標
圖樣之MEDITOP與德商‧卡爾奧杜勃朗公司之註冊第三八八二七八號「MEDIRIP」商標
（以下稱據以核駁商標）外文近似，且指定使用於同一或類似商品，乃依商標法第三
十七條第一項第十二款之規定予以核駁，發給第0000000號商標核駁審定書。
再審原告不服，循序提起一再訴願，遞遭決定駁回，遂提起本件行政訴訟，經本院以
八十八年度判字第三七○五號判決（以下稱原判決）駁回。再審原告不服，以原判決
有行政訴訟法第二百七十三條第一項第一款（相當於修正前行政訴訟法第二十八條第
一款）情形，提起再審之訴。茲摘兩造訴辯意旨於次：
再審原告起訴意旨及補充理由略謂︰一、按行政訴訟法第二百七十三條第一項第一款
（相當於修正前行政訴訟法第二十八條第一款）之規定，鈞院所為之判決「適用法規
顯有錯誤者」，得提起再審之訴。所謂「適用法規顯有錯誤者」，依鈞院六十二年判
字六一○號判例要旨，係指原判決所適用之法規與該案應適用之現行法規相違背，或
與解釋判例有所牴觸者。易言之，除原判決所適用之法規與該案應適用之現行法規相
違背外，倘所適用之法規與解釋判例有所牴觸之情形，亦有同款之適用。次查行政法
院判例之適用，不論原判決之內容如何，應僅適用該判例要旨明文揭示之內容；而原
判例見解或其適用範圍之變更，應依行政法院判例編訂及變更實施要點第七條「各庭
審理案件時，對於現行判例，如認有變更必要者，得由該庭明與判例不同之法律見
解，擬具變更判例提案，送請院長核閱後，適用編訂判例之審查程序」；同適用要點
第四條第一項「判例之審查，分初審及複審。初審由院長選定庭長評事若干人組成判
例編輯委員會審查決定取捨。如選為判例初稿者，得就文字修正，並應提出審查報告
，送請院長核閱後，召開庭長評事聯席會議複審之。」及第二項「複審會議須由現職
辦案庭長評事總額三分之二以上同意決議之。」等規定，並依同要點第八條及第二條
之規定分別報請司法院備查並送登司法院公報。另按修正後商標法第三十七條第一項
第十二款中「及其註冊商標期滿失效後未滿二年者」之文字已刪除，依鈞院五十七年
判字第九十五號判例「商標在核准註冊以前，尚屬準備註冊之程序，必自註冊之日始
取得商標專用權。申請註冊之商標，在註冊程序未終結前，法律或事實有所變更時，
主管機關應依變更後之法律或事實處理」之意旨，自當依變更後之法律處理。查本件
據以核駁商標之專用權已於八十七年一月十五日屆滿，又未辦理延展註冊，是不論系
爭商標與該據以核駁之商標是否構成近似，依現行商標法規定，自無法再以該商標作
為核駁系爭商標之依據。惟原判決引用八十七年十一月三日之庭長評事聯席會議「．
．．至本院五十七年判字第九十五號判例依其事實及理由意旨所載，係適用於據以核
駁之商標被撤銷之案件，而有關商標註冊期滿失效後未滿二年申請註冊事件，因案情
不同，不得適用。」之決議駁回原告之訴。查該庭長評事聯席會議決議未經踐行前述
變更判例程序，即率爾決議限縮鈞院五十七年判字第九十五號判例之適用範圍，已違
背法令，應屬無效，而原審時復未加詳查，竟逕予引用前揭決議，顯係嚴重違背法令
規定，當依予以廢棄。二、況鈞院八十七年十一月三日之庭長評事聯席會議決議前開
見解亦有待商榷，蓋該判例要旨作成至今，鈞院已作成諸多適用該判例之判決，如七
十六年度判字第一六八九號、七十七年度判字第十號、七十九年度判字第一八七八號
、八十五年度判字第一七九○號及八十八年度判字第三七二○號等，揆諸上開判決，
非皆屬「據以核駁之商標被撤銷」之案件，其中，八十五年度判字第一七九○號判決
更非商標事件，然其於裁判要旨中仍援引上開判決，顯見該判例適用之範圍非如前揭
之庭長評事聯席會議決議之見解，僅限於據以核駁之商標被撤銷之案件之中，故該聯
席會議決議將前開判例之適用範圍限縮於據以核駁之商標被撤銷之案件中，難謂得當
；該決議復謂：「．．．所謂『期滿失效後未滿二年』，係指主管機關處分時而言，
故主管機關審查核駁時未屆滿二年，縱令於提起行政訴訟後已屆滿二年，基於公平正
義及誠信原則，仍應適用處分時規定，不得核准註冊。．．．」惟倘原處分係當事人
負負擔或對其不利益之行政處分，適用新法處理並無造成當事人或公眾之不利益，又
可令當事人免於重新申請、節省行政資源，避免行政機關無謂的浪費人力物力重新依
新法再次審理相同案件，尚與公平正義或誠信原則無違，另揆諸鈞院七十七年度判字
第一○號及八十八年度判字第三七二○號判決等判決意旨即採與前揭決議相反之見解
，足見該決議上開見解於法自有未合。三、綜上，原判決確有適用法規顯有錯誤之情
形，請判決廢棄原判決，並撤銷再訴願決定、訴願決定及原處分等語。
再審被告答辯意旨略謂︰按商標圖樣相同或近似於他人同一商品或類似商品之註冊商
標，及其註冊商標期滿失效後未滿二年者，不得申請註冊，為修正前商標法第三十七
條第一項第十二款所明定。再審原告申請註冊之系爭商標圖樣之外文，與據以核駁商
標圖樣之外文，二者皆為單純之外文，且均有相同字首「MEDI」及字尾「Ｐ」，僅中
間「Ｔ」「Ｏ」與「Ｒ」「Ｉ」之差異，整體外觀極相彷彿，異時異地隔離觀察，難
謂無使一般消費者產生混淆誤認之虞，應屬近似之商標，復均指定使用於醫療補助用
品外科用無菌布及各種繃帶等類似之商品，自有首揭法條之適用。另據以核駁商標審
定時，商標法新修正條文尚未公布施行，且縱令於提起行政訴訟至今已滿二年，基於
公平正義及誠信原則，仍應適用處分時之規定，不得核准註冊，是再審原告稱據以核
駁商標專用權於八十七年一月十五日屆滿，而八十七年十一月一日所公布施行新修正
之商標法第三十七條第一項第十二款已刪除「及其註冊商標期滿失效後未滿二者者」
之猶豫規定云云，洵無可採。又本件據以核駁商標之商標專用權，係因八十七年一月
十五日專用期間屆滿且未辦理延展註冊而消滅，並非因被撤銷而罹於消滅，故無鈞院
五十七年判字第九十五號判例之適用。綜上，本件再審之訴為無理由，請判決駁回等
語。
    理  由
按「新法施行前已確定裁判之再審，其再審期間依舊法之規定；再審事由，依新法之
規定。」為行政訴訟法施行法第三條所規定；行政訴訟當事人對本院之判決提起再審
，必須具有行政訴訟法第二百七十三條第一項所列各款情形之一者，或有該條第二項
之情形始得為之，而該條第一項第一款所謂適用法規顯有錯誤，係指原判決所適用之
法規與該案應適用之現行法規相違背，或與解釋判例有所牴觸者而言。至於原判決所
為事實之認定或法律上之見解，再審原告對之縱有爭執，要難謂為適用法規顯有錯誤
，執為再審理由，據以提起再審之訴。本件再審原告主張原判決有行政訴訟法第二百
七十三條第一項第一款（相當於修正前行政訴訟法第第二十八條第一款）適用法規顯
有錯誤之再審理由，無非以：本件再審被告認系爭商標與據以核駁商標外文近似，復
均指定使用於同一或同類商品，有違商標法第三十七條第一項第十二款規定而予核駁
，惟據以核駁之商標，專用權於八十七年一月十五日屆滿，而八十七年十一月一日所
公布施行新修正之商標法第三十七條第一項第十二款已刪除「及其註冊商標期滿失效
後未滿二者者」之猶豫規定，據以核駁之商標業因專用期限屆滿未展延而失效，且於
原判決時，期滿失效逾二年，無拘束系爭商標申請註冊之效力，自應依本院五十七年
判字第九十五號判例意旨，依變更後之事實處理，原判決未依變更後事實處理，牴觸
該判例，適用法規顯有錯誤；又原判決引用本院八十七年十一月三日之庭長評事聯席
會議「．．．至本院五十七年判字第九十五號判例依其事實及理由意旨所載，係適用
於據以核駁之商標被撤銷之案件，而有關商標註冊期滿失效後未滿二年申請註冊事件
，因案情不同，不得適用。」之決議駁回再審原告在前程序之訴，但該庭長評事聯席
會議決議未經踐行變更判例程序，即率爾決議限縮本院五十七年判字第九十五號判例
之適用範圍，已違背法令，應屬無效，而原審時復未加詳查，竟逕予引用前揭決議，
顯係嚴重違背法令規定，當依法予以廢棄；再者，本院八十七年十一月三日之庭長評
事聯席會議之決議，其見解有待商榷，本院七十七年度判字第一○號判決及八十八年
度判字第三七二○號判決均與本院八十七年十一月三日之庭長評事聯席會議之決議相
反之見解，是該決議之見解於法自有未合等語。經查：（一）、本件原判決以：『按
商標圖樣相同或近似於他人同一商品或類似商品之註冊商標，及其註冊商標期滿失效
後未滿二年者，不得申請註冊，為行為時商標法第三十七條第一項第十二款前段所規
定；而判斷商標之近似與否，應隔離觀察其有無引起混同誤認之虞以為斷，迭經本院
二十六年判字第四八號、四十七年判字第五一號著有判例。又商標在外觀、觀念或讀
音方面有一近似者，即為近似之商標；商標圖樣上之外文字母相同、排列各異，或僅
少數字母不同，而外觀相似，有混同誤認之虞者，為外觀近似，復為行政院台七十四
經字第一八○六八號函准修正備查之商標近似審查基準一及二之(七)所明示。查本件原
告（即再審原告，下同）於八十五年五月二十一日以系爭商標，指定使用於商標法施
行細則第四十九條第十類之外科用醫療儀器、泌尿科用醫療儀器、義肢、義眼、假牙
；整型用品等商品，申請註冊。經被告（即再審被告，下同）審查結果，以其商標圖
樣之MEDITOP與德商‧卡爾奧杜勃朗公司之註冊第三八八二七八號「MEDIRIP 」據以
核駁商標之外文近似，且指定使用於同一或類似商品，乃依行為時商標法第三十七條
第一項第十二款之規定予以核駁。核與首揭法律規定、判例意旨與審查基準並無不合
，一再訴願決定，遞予維持，亦無違誤。原告雖主張就系爭商標與據以核駁商標二者
之圖樣是否構成近似部分擬用訴願及再訴願之理由，即系爭商標圖樣係由外文MEDI及
TOP所組成，其中MEDI係常見之英文字首，並無獨特創意，係表示產品為醫藥類之性
質，TOP則為其日文名稱譯名，與據以核駁商標圖樣之設計概念大異其趣，且讀音不
同，極易區辨，不得以二商標均有屬性相同之字首，即為構成近似之認定，又系爭商
標指定使用之商品係專為醫學臨床及實驗所實驗設計及製造，僅限於醫院或病房使用
，據以核駁商標指定使用之商品則為一般衛生醫療補助品之各種繃帶，依一般社會通
念，非屬類似商品。又系爭商標與據以核駁商標指定使用商品之銷售場所及使用者均
為特定之專業消費群，其注意力及辨識力較高。另參照行政法院五十七年判字第九五
號判例要旨所述「商標在核准註冊以前，尚屬準備註冊之程序，必自註冊之日始取得
商標專用權，申請註冊之商標在註冊程序未終結前，法律或事實有所變更時，主管機
關應依變更後之法律或事實處理。」之原則，所謂之註冊程序，自包括在行政救濟中
尚未確定之案件。揆諸八十七年十一月一日施行之商標法第三十七條第一項第十二款
中已將「及其註冊商標期滿失效後未滿二年者。」之文字刪除。意即已無再行延長保
護二年之猶豫期間。是據以核駁商標，其專用權既已於八十七年一月十五日屆滿，而
又未辦理延展註冊，故不論系爭商標與該據以核駁商標是否係屬構成近似，均無法再
以該商標作為核駁系爭商標之依據云云。然查系爭商標與據以核駁商標兩商標圖樣之
外文僅中間少數字母Ｔ、Ｏ與Ｒ、Ｉ之不同，其餘字母及排列相同，異時異地隔離觀
察，外觀上有使人混同誤認之虞。且系爭商標指定使用之外科海棉、外科用無菌布等
商品，與據以核駁商標指定使用之各種繃帶等商品，同屬醫療用補助品，依一般社會
通念，係屬類似商品。又商標有無混同誤認之虞，應以具有普通知識經驗之商品購買
者，施以普通所用之注意為標準，原告主張系爭商標與據以核駁商標指定使用商品之
銷售場所及使用者均為特定之專業消費群，其注意力及辨識力較高，執為無混同誤認
之虞之論據，要無可採。次查，「按商標圖樣相同或近似於他人同一商品或類似商品
之註冊商標，及其註冊商標期滿失效後未滿二年者，不得申請註冊，為民國八十六年
五月七日修正前商標法第三十七條第一項第十二款所規定。所謂『期滿失效後未滿二
年』，係指主管機關（即經濟部中央標準局，下同）處分時而言，故主管機關審查核
駁時未屆滿二年，縱令於提起行政訴訟後已屆滿二年，基於公平正義及誠信原則，仍
應適用處分時規定，不得核准註冊。至本院五十七年判字第九十五號判例依其事實及
理由意旨所載，係適用於據以核駁之商標被撤銷之案件，而有關商標註冊期滿失效後
未滿二年申請註冊事件，因案情不同，不得適用。」本院八十七年十一月三日庭長評
事聯席會議決議參照）。本件據以核駁之商標既非屬被撤銷之情形，從而，原告所稱
據以核駁商標專用權於八十七年一月十五日屆滿，而八十七年十一月一日所公布施行
新修正之商標法第三十七條第一項第十二款已刪除「及其註冊商標期滿失效後未滿二
年者」之保護規定，本件不得再以該據以核駁商標作為核駁系爭商標之依據云云，亦
不足採。綜上所述，原告起訴意旨，難認有理由，應予駁回。』為由，依修正前行政
訴訟法第二十六條規定判決駁回再審原告在前訴訟程序之訴。（二）、本院五十七年
判字第九十五號判例固謂：「商標在核准註冊以前，尚屬準備註冊程序，必自註冊之
日始取得商標專用權。申請註冊之商標，在註冊程序未終結前，法律或事實有所變更
時，主管機關應依變更後之法律或事實處理。」惟該案據以核駁之商標係因違反當時
商標法第十六條第一項第二款於再訴願程序中經撤銷確定，而本件據以核駁之商標則
係於再訴願決定後，原判決前，期滿失效二年，兩者案情有間。本院八十七年十一月
三日庭長評事聯席會議決議係明本院五十七年判字第九十五號判例該案據以核駁之
商標係因違反當時商標法於再訴願程序中經撤銷確定之案情，尚難謂該決議違法或違
背本院五十七年判字第九十五號判例。且修正前商標法第三十七條第一項第十二款規
定：註冊商標期滿失效後未滿二年者，不得申請註冊，係為保護合法註冊之商標專用
權人，與上開判例之據以核駁商標係因違法而經撤銷，不應保護者不同。系爭商標於
合法註冊之據以核駁商標期滿失效二年內即申請註冊，如許其因行政爭訟期間，該合
法註冊商標期滿失效二年而得變更原處分，准其註冊，無異容許申請註冊者取巧提前
申請，商標法第三十七條第一項第十二款之二年期間保護規定形同具文，是據以核駁
商標係於行政爭訟程序終結前，期滿失效二年，而非經撤銷者，無前開判例之適用。
原判決未援用前開判例，並無不合，況該判例適用範圍如何？本件情形是否應適用該
判例？係屬法律見解問題，揆諸首揭說明，不得據為再審理由。另再審原告所引本院
七十七年度判字第一○號及八十八年度判字第三七二○號判決，非本院判例，尚無拘
束本件之效力，再審原告據以再審，顯無理由，應予駁回。
據上論結，本件再審之訴為無理由，爰依行政訴訟法施行法第二條、第三條、行政訴
訟法第二百七十八條第二項、第九十八條第三項前段，判決如主文。
中    華    民    國      九十      年      十一      月    二十九      日
                    最 高 行 政 法 院  第 四 庭
                                審 判 長 法  官      葉  振  權
                                         法  官      蔡  進  田
                                         法  官      吳  錦  龍
                                         法  官      劉  鑫  楨
                                         法  官      吳  明  鴻
右  正  本  證  明  與  原  本  無  異
                                         法院書記官  陳  盛  信
中    華    民    國      九十      年      十一      月    二十九      日


司法院資訊處製作；財團法人民間司法改革基金會備份。
